臺灣高等法院臺南分院刑事判決
110年度上訴字第212號
上  訴  人  臺灣雲林地方檢察署檢察官
被      告  乙○○
上列上訴人因被告傷害案件，不服臺灣雲林地方法院109年度訴
字第595號中華民國109年12月1日第一審判決（起訴案號：臺灣
雲林地方檢察署109年度偵字第3943號），提起上訴，本院判決
如下：
    主  文
原判決關於乙○○部分撤銷。
乙○○犯傷害罪，處拘役貳拾日，如易科罰金，以新臺幣壹仟元折
算壹日。
    犯罪事實
一、乙○○與甲○○（業經原審判處拘役40日，未據上訴而確定）2
    人因工程款、用水費之債務有糾紛，因而於民國109年6月4
    日11時50分許，在雲林縣○○鄉○○路00巷00號之工地發生爭吵
    ，乙○○、甲○○竟各基於傷害之犯意，甲○○先徒手毆打乙○○，
    乙○○亦徒手朝甲○○揮擊，嗣甲○○將乙○○推倒在地後再持續毆
    打乙○○，乙○○於掙脫站立後以手勒住甲○○之脖子，雙方持續
    扭打，待甲○○之兄吳○○見狀欲上前時雙方始分開，乙○○因而
    受有右額部挫傷、右臉部瘀青及右耳部擦傷、右肘擦傷、右
    背部瘀青等傷害；甲○○亦受有頭、頸部挫傷合併瘀青、四肢
    挫傷合併擦傷等傷害。嗣經路過民眾報警到場處理，始循線
    查獲上情。
二、案經甲○○訴由雲林縣警察局北港分局報告臺灣雲林地方檢
    察署檢察官偵查起訴。
    理  由
壹、證據能力部分：
一、被告以外之人於審判外之陳述，雖不符刑事訴訟法第159條
    之1至第159條之4之規定，而經當事人於審判程序同意作為
    證據，法院審酌該言詞陳述或書面陳述作成時之情況，認為
    適當者，亦得為證據；當事人、代理人或辯護人於法院調查
    證據時，知有第159條第1項不得為證據之情形，而未於言詞
    辯論終結前聲明異議者，視為有前項之同意，刑事訴訟法第
    159條之5第1項、第2項定有明文。查本判決所引用具傳聞證
    據性質之供述證據，因檢察官及被告於本院準備程序中均表
    示同意有證據能力（見本院卷第47至48頁），亦未於本案言
    詞辯論終結前具狀聲明異議，本院審酌該等被告以外之人審
    判外陳述作成時之情況，並無不能自由陳述之情形，亦無顯
    不可信之情狀，且未見有何違法取證或其他瑕疵，而與待證
    事實具有關聯性，本院認為以之作為證據應屬適當，自均得
    作為證據。
二、本件所引用非供述證據性質之證據資料，均無證據證明係公
    務員違背法定程序所取得，亦無顯有不可信之情況，且均經
    本院於審理期日提示而為合法調查，依刑事訴訟法第158條
    之4規定之反面解釋，亦均有證據能力。
貳、實體部分：
一、認定犯罪事實所憑之證據及理由：
（一）訊據上訴人即被告乙○○（下稱被告）固坦承有與告訴人甲
      ○○（下稱告訴人）發生肢體接觸，然否認有何傷害犯行，
      並辯稱：伊並無傷害告訴人，是告訴人來打伊，伊只有在
      被告訴人壓倒在地時，以身體頂開告訴人，告訴人可能因
      此撞到牆壁，伊並未毆打告訴人，而是被打等語。
（二）經查：  
   1、告訴人於警詢時指稱：我於109年6月4日11時50分許到雲
      林縣○○鄉○○村○○00巷00號找到乙○○，我當下問乙○○為何辱
      罵我，我以右手徒手推了乙○○右肩，之後便開始扭打。（
      你受傷的部分為何？）右膝、左膝、右側眼骨、左右手臂
      、右側臉頰、左右手背。乙○○以徒手的方式毆打我等語（
      見警卷第6、7頁）；另於偵查中具結證稱及陳稱：我與乙
      ○○因工程有債務糾紛，水管被壓壞造成自來水公司向我們
      追償水費新臺幣（下同）58,000元，我與乙○○說好一人一
      半，但他事後不認帳，今天上午11點左右我在四湖鄉的工
      地打電話給乙○○，我要他清一清，他在電話中就罵我，我
      知他在何處工作，所以我就去找他理論，於11時50分左右
      在雲林縣○○鄉○○村○○路00巷00號之工地前，我下車就質問
      乙○○何因罵我，我推他，他也有與我一起扭打，我打他的
      臉頰，打沒幾分鐘我們就停手，警察就來了，警察來時，
      我們才剛打完。我二人扭打中，造成我雙腳膝蓋、左右手
      臂、右側臉頰、左右手臂都有受傷、右邊眼眶瘀青、脖子
      有挫傷。（提示警詢照片，你在警局所拍攝的？）是。我
      的傷勢就如同照片所示。(乙○○還有出拳打到你？)是。（
      乙○○有無以腳踢你？）有。我右腳也被乙○○踢中。(今天
      衝突發生時，你是否將乙○○壓在地上打？)我將他推倒，
      壓在地上打。（你有無以身體坐在他身上打他？）他也有
      起來以手捏住我，朝我脖子打，我哥哥吳○○有看到等語（
      見偵卷第29、30、34頁）；再於原審審理時證稱：（你剛
      說你有先出手推他，你有記得你打被告乙○○哪裡嗎？）我
      不記得，他也是有動手打我，不然我不會受傷。（你說被
      告乙○○也有出手打你，他打你哪裡？）我手也受傷，眼睛
      也腫起來，裡面也瘀青，互毆我大哥也有看到，他也掐我
      脖子，那時候是被我大哥拉開的。（證人吳○○到的時候，
      你們二人是怎樣的狀態？）證人吳○○到的時候，被告乙○○
      是從我後面用手勒住我的脖子，我就讓他勒著，當時我們
      沒有在地上。（從頭到尾沒有在地上嗎？）有，兩人在打
      的過程，有跌倒在地，我哥哥到的時候，我們是站著的，
      被告乙○○從背後勒住我的脖子。我先推他，說你在罵什麼
      的，我出手的時候他也同時出手，我拳頭過去，他也拳頭
      過來。他是互毆，他拳頭也是過來，沒有顧念感情。（你
      剛說你們曾經在地上滾，為何會在地上滾？）有，我把他
      推倒，他倒下後用腳踢我，然後我就打他，把他壓下去，
      所以我們有在地上翻滾扭打，站起來也有打。（那為何在
      地上滾，為何會滾到被他勒住脖子？）他站起來就勒住我
      脖子，就是靠在牆壁等語（見原審卷第137、140頁）。核
      與證人吳○○即告訴人之兄於原審審理時證稱：其駕車到達
      現場時，在車上就看到告訴人與被告在地上互毆，其因看
      到被告勒住告訴人之脖子時，其才從車上下車，不久雙方
      即分開等語（見原審卷第146頁）之情節大致相符。此外
      ，並有被告及告訴人之傷勢照片及現場照片（見警卷第17
      至25頁、偵卷第59至61頁）、被告之中國醫藥大學北港附
      設醫院診斷證明書2 份（見警卷第27頁、原審卷第55頁）
      、告訴人之戴德森醫療財團法人嘉義基督教醫院診斷證明
      書1份（見偵卷第57頁）及雲林縣警察局北港分局109年10
      月20日雲警港偵字第1090012142號函暨所附之職務報告1
      份（見原審卷第103至105頁）等在卷可證，是於案發當日
      ，被告與告訴人確因工程款、用水費之債務產生糾紛而發
      生口角及肢體衝突（互毆），且雙方均有受傷之事實，堪
      以認定。
   2、被告雖以前詞提出辯解，然查：告訴人及吳○○均已明確證述被告確有與告訴人互毆及被告確有勒住告訴人之脖子之事實，且由告訴人提出之診斷證明書記載其受有頭、頸部挫傷合併瘀青、四肢挫傷合併擦傷等傷害，其中頭、頸部挫傷合併瘀青，應無可能係因被告以身體頂開告訴人，告訴人撞到牆壁所可能造成，反而與告訴人及吳○○所證稱被告勒住告訴人脖子所可能造成之傷勢較為吻合。至告訴人於原審審理時雖證稱：被告以一隻手勒住其脖子時，其不知被告一隻手在做什麼等語（見原審卷第139 頁），然於雙方發生肢體衝突時，告訴人因遭被告以手勒脖子，將注意力放在自己被勒之脖子上，致未留意被告另一隻手之舉動，並無違常情，不能依此即逕認告訴人之證述不實，並進而推翻其全部證述，告訴人上開與證人吳○○證述及診斷證明書所載傷勢均屬相符之證述，應屬可採。此外，每個人在面對攻擊時所採取之反擊動作未必相同，是以被告在擺脫告訴人之壓制起身之後，究係採取對告訴人揮拳或勒住告訴人脖子之反擊方式，均有可能。是以縱認告訴人未採取揮拳攻擊方式反擊，亦不能認為有悖常情。
   3、被告並不成立正當防衛或防衛過當：
   （1）刑法第23條前段規定正當防衛不罰之阻卻違法事由，係
        以行為人對於現在不法之侵害，出於防衛自己或他人權
        利之意思，客觀上具有急迫性，並有實施反擊排除不法
        侵害之必要性，所侵害法益程度亦符合相當性，始足當
        之。又「防衛過當」乃指防衛行為欠缺必要性及相當性
        ，自須屬於防衛行為始生是否過當之問題，若構成要件
        行為與正當防衛之要件不符，抑或主觀上基於犯罪目的
        而欠缺防衛意思者，俱非防衛行為，即無是否過當可言
        。而正當防衛必須對於現在不法之侵害，始足當之，侵
        害業已過去，或無從分別何方為不法侵害之互毆行為，
        均不得主張防衛權，而互毆係屬多數動作構成單純一罪
        ，而互為攻擊之傷害行為，縱令一方先行出手，還擊之
        一方，在客觀上苟非單純對於現在不法之侵害為必要排
        除之反擊行為，因其本即有傷害之犯意存在，自無主張
        防衛權之餘地（最高法院96年度台上字第3526號判決意
        旨參照）。
   （2）查本件起因於被告與告訴人因前揭工程款、用水費之債
        務爭吵後進而發生肢體衝突。且如前述，告訴人明確證
        稱：「我先推他，說你在罵什麼的，我出手的時候他也
        同時出手，我拳頭過去，他也拳頭過來。他是互毆，他
        拳頭也是過來，沒有顧念感情。」、「我將他推倒，壓
        在地上打。」、「他也有起來以手捏住我，朝我脖子打
        。」等語，足認當時雙方一開始係屬互相扭打之狀況，
        斯時被告與告訴人雙方互有傷及他人之肢體動作，其雙
        方實為互相攻擊之互毆行為，與單純之排除侵害所為必
        要反擊行為已截然不同；雖被告中間一度或因告訴人較
        年輕及體型較壯碩之優勢，遭告訴人推倒在地並遭毆打
        ，但應屬雙方互毆之過程，仍不能以雙方互毆過程中，
        告訴人曾一度較占優勢，被告被推倒在地遭壓制毆打，
        即忽略雙方互毆之全貌，而僅擷取中間過程斷章取義認
        為告訴人係片面實施不法侵害，並謂被告係屬正當防衛
        。亦不能以年齡、體型之差別，即認年齡較大、體型較
        瘦小之人絕無可能對於較其年輕、壯碩之人為侵害。且
        如前述，被告後來確已掙脫告訴人之壓制，並發動對告
        訴人以手勒脖子之攻擊，亦徵被告顯係基於傷害他人身
        體之犯意所為，自非基於單純防衛現時不法侵害意思所
        為之舉措，既然被告自始即非出於防衛意思而實施上述
        犯行，揆諸前揭說明，亦不得主張防衛過當。
（三）綜上所述，本件被告與告訴人互毆導致告訴人受有傷害之
      犯行明確，已堪認定，應依法論科。
二、論罪部分：核被告所為，係犯刑法第277條第1項之傷害罪。
貳、撤銷原判決之理由及量刑：
一、撤銷原判決之理由：
 （一）檢察官上訴意旨略以：本件固係告訴人甲○○先出手對被
       告乙○○攻擊，惟被告乙○○亦對告訴人甲○○予以攻擊，告
       訴人甲○○之傷勢亦屬不輕，且證人吳○○證稱看見被告乙○
       ○用手勒住告訴人甲○○之頸部，而告訴人甲○○之頭、頸部
       亦受有挫傷合併瘀青等傷害，故本件綜合各項證據判斷
       ，可知告訴人甲○○與被告乙○○二人間應屬互毆無訛，原
       審認定被告乙○○攻擊告訴人甲○○之行為屬正當防衛，實
       非妥適。原審未就上開情狀予以審酌而為被告乙○○無罪
       之判決，實有未洽，請撤鎖原判決，另為適法之判決等
       語。
 （二）基於前述說明，本件依告訴人、證人吳○○之上開證述，
       告訴人之傷勢照片、現場照片各4張、告訴人之戴德森醫
       療財團法人嘉義基督教醫院診斷證明書所載傷勢，得以
       認定於案發當日，被告與告訴人確因工程款、用水費之
       債務產生糾紛而發生口角及肢體衝突（互毆），且雙方
       均有受傷之事實。原審以本件被告係正當防衛且無防衛
       過當，而為被告無罪之判決，顯有未洽。檢察官上訴以
       原判決認事用法尚嫌未洽，指摘原判決不當，基於前述
       說明，為有理由，自應由本院將原判決予以撤銷改判。
二、量刑部分：
　　爰以行為人之責任為基礎，審酌被告不思循理性方式解決紛
    爭，未能克制己身情緒，僅因一時衝突即率予傷害告訴人身
    體，造成前揭傷勢，所為誠屬不該，另參酌被告本案事發之
    緣由、起因，暨被告於原審自述國小畢業之智識程度，與配
    偶及三名子女同住，其子女中有二名未成年及就學，從事水
    電工作25年，有跟親戚朋友借款約三、四十萬（見原審卷第
    162至163頁）之家庭生活、經濟狀況，併其犯罪之動機、目
    的、手段及被告前雖有槍砲、竊盜、贓物等前科，然距本案
    均已時隔30年之素行等一切情狀，量處如主文第2項所示之
    刑，並諭知易科罰金之折算標準。
據上論斷，應依刑事訴訟法第369條第1項前段、第364條、第299
條第1項前段，刑法第277條第1項，第41條第1項，判決如主文。
本案經檢察官臺灣雲林地方檢察署檢察官黃立宇提起公訴、同署
檢察官林豐正提起上訴，臺灣高等檢察署臺南檢察分署檢察官蘇
南桓到庭執行職務。　　　
中　　華　　民　　國　　110 　年　　4 　　月　　21　　日
                  刑事第四庭    審判長法  官  郭玫利
                                      法  官  蔡廷宜
                                      法  官  曾子珍
以上正本證明與原本無異。
如不服本判決應於收受送達後20日內向本院提出上訴書狀，其未
敘述上訴理由者，並得於提起上訴後20日內向本院補提理由書（
均須按他造當事人之人數附繕本）「切勿逕送上級法院」。
　　　　　　　　　　　　　　　　　　　書記官  李淑惠
中　　華　　民　　國　　110 　年　　4 　　月　　21　　日
附錄本案論罪科刑法條：
中華民國刑法第277條
傷害人之身體或健康者，處 5 年以下有期徒刑、拘役或 50 萬
元以下罰金。
犯前項之罪，因而致人於死者，處無期徒刑或 7 年以上有期徒
刑；致重傷者，處 3 年以上 10 年以下有期徒刑。